【裁判字號】    98,台非,19
【裁判日期】    980212
【裁判案由】    貪污
【裁判全文】
最高法院刑事判決                九十八年度台非字第一九號
上  訴  人  最高法院檢察署檢察總長
被      告  甲○○○
上列上訴人因被告貪污案件，對於台灣高等法院台中分院中華民
國九十七年一月二十九日第二審確定判決（九十四年度上訴字第
一二四八號，起訴案號：台灣台中地方法院檢察署九十三年度偵
字第七二六三、一一八一三號），認為違法，提起非常上訴，本
院判決如下：
    主  文
上訴駁回。
    理  由
非常上訴理由稱：「按審理事實之法院對於案內一切證據，除認
為不必要者外，均應詳為調查，然後基於調查所得之心證，以為
判斷事實之基礎，故證據雖已調查，而其內容尚未明瞭者，即與
未經調查無異，如遽行判決，仍屬刑事訴訟法第三百七十九條第
十款應於審判期日調查之證據而未予調查之違法（貴院三十一年
上字第八七號判例要旨參照）。又依法應於審判期日調查之證據
，未予調查，致適用法令錯誤，而顯然於判決有影響者，該項確
定判決，即屬判決違背法令，亦經司法院大法官會議釋字第一八
一號解釋在案。查依原判決確認之事實，認定被告連續二十六次
共詐得一百二十三萬零五百元（新台幣以下同），其中由康正義
領取市庫支票款：三十三萬一千五百元；吳鳳珠領取市庫支票款
：十九萬一千元，共計五十二萬二千五百元部分（詳見原判決附
表所載），係『被告先行墊支並取得統一發票後，再持向議會請
款』等情，無非以證人康正義、吳鳳珠之證詞為據。惟查：(一)原
審於九十七年一月二十三日審判中，證人康正義承認有二紙市庫
支票共三十三萬一千五百元為其兌領；對於該金錢之流向如何？
證稱：有一部分，是議長直接付與廠商現金，再取回憑證回議會
後，按程序核章，仍由議長核定，再由零用金項下支出現金給議
長等語。『（問：付款憑單記載撥還週轉金受款人均為康正義，
這二張支票是否你領取的？）是我兌領的。金額就是支票上面的
數字』、『（問：現金你領取後交給何人？）這是撥轉，就是原
始的零用金被議長領走了，我領到的錢就是轉到零用金裡面。因
為議長在外已經付出現金，所以先由零用金項下支付給議長，等
到請領後再歸還零用金，零用金是在年初時即先準備一筆錢，議
長來請領時我會直接支付給他，因為在交付給議長現金前，粘貼
憑證已經過處理，所以不須再讓他簽名』等語（見原審卷第一宗
第二五九－二六一頁）。但上開證述，為被告所否認，陳稱：『
我從來沒代墊過，也從來沒向證人康正義拿過零用金或其他金錢
』等語（見同上卷第二六二頁）。證人吳鳳珠證稱：我們是事先
請一筆款項當作週轉金用，如果週轉金夠就直接交給她（指林玉
苓），如果週轉金不夠，就等核銷下來再交給她；交現金給林玉
苓時，有經她簽收等語（見原審卷第一宗第二六二－二六四頁）
。證人林玉苓則證稱：比較小金額的小吃一、二千元的，都是議
長先墊的，大筆的應該沒有；金額比較小的，是由零用金直接付
，由我經手領取後交給議長，其他都是經核銷之後才付；我經手
都是小額的，其他我不清楚等語（見同上卷第二七０－二七二頁
）。查證人康正義上開證述，前後矛盾，亦與證人吳鳳珠、林玉
苓之證述交付金額大小及是否簽名收受等情節不符，因原判決附
表所示支付各筆款項，均在四－五萬餘元之間，數目不小，公務
機關款項出入，豈容私相授受，而未要求簽收以明責任？而林玉
苓雖稱，其收過康正義、吳鳳珠所交付之零用金，但均為小額之
一、二千元而已，與康、吳所證述之內容，亦明顯不符。是上開
三證人所述之內容，明顯不符，且互為矛盾，雖經調查，仍未臻
明瞭，即與未經調查無異。且證人林玉苓所述有利於被告之部分
證詞，為何不予採納，亦未據說明理由，即有理由不備及認定事
實與卷證資料不相符，而有證據上理由矛盾等違背法令。(二)依台
中市議會九十六年三月八日中市議總字第０九六００００五六九
號函，檢附之八十九年、九十年度預借業務周轉金黏貼憑證四紙
觀之，吳鳳珠借用十萬元、康正義借用二十萬元，但未註明係何
年度借用？其餘二紙係莊永欽在八十八年七月十六日借用十萬元
，再於八十八年七月十九日轉由林耀城借用，則屬無關。故在九
十年度吳、康二人究竟借用多少？是否足夠被告借用？亦未見查
明。(三)另被告於原審一再具狀聲請向台中市議會調取『現金領取
登記簿』用以證明被告究竟有無向康、吳二人預借現金？或核銷
後有無收到彼二人轉交之現金？以資查明真相。惟原判決竟以『
證人康正義、吳鳳珠均已證稱確有領取週轉金，並經證人平準證
明屬實，復有康正義、吳鳳珠二人領取正、副議長周轉金之台中
市議會粘貼憑證用紙影本附卷（見原審卷第二宗第二十五、二十
六頁）可稽，顯見確有上開領取現金之情事，此部分之聲請無理
由』。而未經調查上開證據，致使事實真相未明。(四)綜上所述，
原判決認定事實顯與卷證資料不相符，該『現金領取登記簿』與
證明被告究竟有無向康、吳二人預借現金？或核銷後有無收到彼
二人轉交之現金？金額多少？之待證事實，確有重要關係，既非
不易調查又非不能調查，自應盡職權調查之能事，乃原審法院未
經調取詳查，遽以證人康正義、吳鳳珠均已證稱確有領取週轉金
，並經證人平準證明屬實，復有康正義、吳鳳珠二人領取正、副
議長周轉金之台中市議會粘貼憑證用紙影本附卷可稽，顯見確有
上開領取現金之情事，自屬應於審判期日調查之證據而未予調查
，致適用法令錯誤，於判決之結果，顯然有影響，為違背法令。
案經確定，且對被告不利。爰依刑事訴訟法第四百四十一條、第
四百四十三條提起非常上訴，以資糾正。」等語。
本院按原確定判決係認定被告甲○○○自民國八十七年三月一日
起，至九十一年二月二十八日止，擔任台中市議會議員，並擔任
台中市議會第十四屆議會議長，綜理台中市議會之會務，受有俸
給，依據台中市議會組織自治條例第十五條規定，台中市議會之
職權計有下列十項：「一、議決市規章。二、議決市預算。三、
議決市特別稅課、臨時稅課及附加稅課。四、議決市財產之處分
。五、議決市政府組織自治條例及所屬事業機構組織自治條例。
六、議決市政府提案事項。七、議決市議員提案事項。八、審議
市決算之審核報告。九、接受人民請願。十、其他依法律或上級
法規賦予之職權。」，被告執行上述自治條例所規定之職責，係
依據法令服務於地方自治團體所屬機關而具有法定職務權限之人
，明知依據預算法第五條規定，及八十八年一月二十五日公布施
行之「地方制度法」第五十二條規定：直轄市議員、縣（市）議
員、鄉（鎮、市）民代表得支研究費等必要費用；在開會期間並
得酌支出席費、交通費及膳食費。違反第三十四條第四項規定召
開之會議，不得依前項規定支領出席費、交通費及膳食費，或另
訂項目名稱、標準支給費用。第一項各費用支給項目及標準，另
以法律定之；非依法律不得自行增加其費用。「台中市議會預算
編列之法定用途與條件得支用之金額」等經費動支，須因公務需
要且與議事業務有關始得支用核銷，否則即不符台中市議會依預
算法第五條、地方制度法第五十二條所定「依法定用途與條件得
支用之金額」所編列之經費，此種花費自不得以公款支應。而台
中市金錢豹系列ＫＴＶ酒店、假日理容ＫＴＶ酒店，均為台中地
區知名且店內有女子陪侍坐檯之酒店，在內飲酒作樂消費甚高，
乃公眾週知之事實，即便在該等酒店內無女子陪侍，亦難與單純
公務之餐敘可比，更何況與議事無關之逾時用餐，亦不得以「議
事業務：議事業務－業務費」之預算科目核銷。被告明知前往上
開ＫＴＶ酒店消費之如原確定判決附表所示之二十六筆支出，非
屬「議事業務」，且與公務無關，並非預算法第五條所定「依法
定用途與條件得支用之金額」之經費，亦即非台中市議會預算所
編列之「法定用途與條件得支用之金額」之經費，此種花費不得
以公款支應。詎其竟利用其議長身分，在職務上有權辦理核銷「
議事業務：議事業務－業務費」之預算科目之機會，基於意圖為
自己不法所有詐取公款之概括犯意，自八十九年九月間起至九十
年二月間止，由其本人或經其同意由其他議員宴客，連續前往台
中市○區○○路八三五號一樓假日理容ＫＴＶ酒店、台中市○○
路○段六十四之四號一樓金錢豹ＫＴＶ酒店金山店及台中市○○
區○○路二段八號一、二樓金錢豹ＫＴＶ酒店市政店等知名酒店
，從事與「議事業務」無關，且非公務，而屬私人宴客之消費，
再由其先行墊支後持發票，或請業者持發票至議會請款，其機要
秘書林玉苓（不知情）接獲上開請款發票後，經向其本人確認有
上開因公宴客情事及宴客名單後，即持上開發票及書寫宴客名單
向議會總務組請款，經總務主任康正義（不知情）轉交業務承辦
人吳鳳珠（請假時由朱春美代理，均不知情），由吳鳳珠（或朱
春美）將發票粘貼在台中市議會粘貼憑證用紙上，並於用途說明
欄註明「議長因公宴請」之不實事項，經逐層形式審查，最後轉
呈議長，由林玉苓依其授權，於上開粘貼憑證用紙上之議長欄蓋
用「議長甲○○○」職章，完成不實之請款憑證之公文書，再由
台中市議會依據請款程序，行使上開不實之請款憑證，據以向台
中市財政局（下稱財政局）請款，使財政局陷於錯誤，而簽發如
原確定判決附表所示之台中市庫支票支付，總計以此方式連續二
十六次詐得一百二十三萬零五百元（起訴書誤載為一百十三萬零
五百元；各次消費及核銷情形詳如原確定判決附表所示），足以
生損害於台中市議會辦理上開公款核銷之正確性及造成台中市庫
之損失。則上開非常上訴意旨所指原確定判決違法部分，縱令屬
實，亦僅關係該些－私人宴客之消費支出部分，嗣後如何領得該
項支出款項問題，並不影響原確定判決對該些私人宴客之消費，
其違法向台中市財政局請款，使該局陷於錯誤，簽發台中市庫支
票支付之認定，顯於判決無影響，尚難認原確定判決違法。非常
上訴執為指摘，非有理由，應予駁回。
據上論結，應依刑事訴訟法第四百四十六條，判決如主文。
中    華    民    國  九十八  年    二    月   十二   日
                      最高法院刑事第二庭
                          審判長法官  莊  登  照
                                法官  黃  一  鑫
                                法官  陳  世  淙
                                法官  許  錦  印
                                法官  蔡  彩  貞
      本件正本證明與原本無異
                                      書  記  官
中    華    民    國  九十八  年    二    月   十六   日
                                                      V


司法院資訊處製作；財團法人民間司法改革基金會備份。
